臺灣屏東地方法院民事判決　　　　　　　96年度簡上字第38號
上　訴　人　乙○○
訴訟代理人　孔福平律師
被上訴人　　屏東縣屏東市公所
法定代理人　甲○○
訴訟代理人　戴國石律師
上列當事人間請求排除侵害等事件，上訴人對於中華民國96年1
月23日本院屏東簡易庭95年度屏簡字第498 號第一審判決提起上
訴，本院於民國96年7 月25日言詞辯論終結，判決如下：
    主  文
上訴駁回。
第二審訴訟費用由上訴人負擔。
    事實及理由
一、被上訴人主張：伊所有坐落屏東縣屏東市○街段716 地號土
    地及同段728 地號土地上，如附圖所示斜線部分即門牌號碼
    屏東縣屏東市○○路73號之房屋（下稱系爭房屋），於民國
    68年間出租與上訴人之被繼承人盧郭嬋娟，並於85年間續訂
    租約，約定每月租金新臺幣（下同）6,553 元，租期自85年
    1 月1 日起至87年12月31日止（下稱系爭定期租約），並在
    系爭定期租賃契約書第14條中約定「本租約租期屆滿時，租
    賃關係即行終止，出租機關不另通知，承租人如有意繼續使
    用應於租期屆滿前1 個月，自動向出租機關申請換定租賃契
    約，否則出租機關視為無意續租」，且排除民法第451 條規
    定之適用，然盧郭嬋娟未依上開約定，於租賃期間屆滿前1
    個月向伊辦理換定新租約，且自88年起，伊則向盧郭嬋娟及
    上訴人收取占用系爭房屋之使用補償金，兩造間就系爭房屋
    已無租賃關係存在，而系爭房屋現由上訴人無權占有使用，
    為此，伊本於所有權人地位，依民法第767 條、第179 條規
    定，請求上訴人自系爭系爭房屋遷離，並交還系爭房屋，及
    自95年7 月1 日起至交還系爭房屋之日止，按月給付相當於
    租金之不當得利等語，而於原審聲明：(一)如原審主文第1 項
    所示；(二)上訴人應自95年7 月1 日起至交還系爭房屋之日止
    ，按月給付11,596元之損害賠償金。嗣經原審就上開聲明第
    (一)項為勝訴判決，第(二)項部分則於6,252 元範圍內之請求為
    勝訴判決，上訴人不服上開判決，提起上訴，乃於本院聲明
    ：如主文第1 項。
二、上訴人則以：伊母親盧郭嬋娟自系爭房屋建造完成後即向被
    上訴人承租，並按期繳納租金，依據「原屏東市舊零售市場
    基地全部興建商場大樓出租辦法」，現攤位商人有優先承租
    ，且屏東市民代表會第16屆第2 次定期大會，亦議決准予續
    租經營，故兩造間之租賃契約本非定期租賃，而係永久租賃
    ，迨至87年12月24日即租約租期屆滿前1 個月內，則已依約
    自動向被上訴人申請續租，況且87年12月31日之後，被上訴
    人亦未表示終止租約，更收取租金至今，故盧郭嬋娟與被上
    訴人間就系爭房屋即有不定期租賃關係存在。嗣因盧郭嬋娟
    於95年4 月3 日死亡，自應由伊繼承上開不定期租賃關係。
    此外，被上訴人亦曾與第三人在臺灣高等法院臺南分院77年
    度上更(一)字第132 號遷讓房屋事件成立和解，同意該第三人
    就其使用之房屋有永久承租之不定期租賃關係。兩造間就系
    爭房屋有不定期租賃關係存在，伊並非無權占有。又，被上
    訴人向伊收取使用補償費，兩造亦有使用借貸之關係，且被
    上訴人欲收回系爭房屋另行出租第三人，不若與伊原訂租約
    繼續存在之法律關係明確，並符合伊被繼承人當初籌資興建
    逢甲商場之期待，被上訴人請求顯然欠缺權利保護必要等語
    抗辯，並聲明：(一)原判決關於上訴人敗訴部分廢棄；(二)上開
    廢棄部分，被上訴人於第一審之訴及假執行之聲請均駁回。
三、經查，系爭房屋為被上訴人所有，現由上訴人占用使用，且
    上訴人之被繼承人盧郭嬋娟曾於85年1 月間與被上訴人簽定
    系爭定期租約之事實，有屏東縣屏東市市有房屋租賃契約（
    原審卷7 頁）、建築改良物所有權狀（原審卷73頁）、及本
    院95年6 月8 日屏院惠家乾字第95繼509 號函（原審卷29頁
    ）等件為證，復經原審勘驗現場，並囑託屏東縣屏東地政事
    務所派員實施測量，製有勘驗筆錄、現場簡圖及土地複丈成
    果圖在卷可稽，堪信為真實。
四、經兩造整理後，本件爭點為：上訴人就系爭房屋有無合法繼
    續使用之權源？茲分析述如下：
（一）按民法第451 條所定出租人於租期屆滿後須即表示反對之
      意思，始生阻止續租之效力。意在防止出租人於租期屆滿
      後，明知承租人就租賃物繼續使用收益而無反對之表示，
      過後忽又主張租賃關係消滅，使承租人陷於窘境而設，並
      非含有必須於租期屆滿時，始得表示反對之意義存在。故
      於訂約之際，訂明期滿後絕不續租，或續租應另訂契約者
      ，仍難謂不發生阻止續約之效力，最高法院55年臺上字第
      276 號判例意旨參照。系爭定期租約第14條後段約定：「
      租期屆滿之後，承租人未經辦理換約續租仍為使用者，應
      負損害賠償責任，…，並不得主張民法第451 條之適用及
      其他異議。」（原審卷7 頁），揆之上開判例意旨，系爭
      定期租約第14條既已載明「阻卻默示更新」之約定，則系
      爭定期租賃關係應於87年12月31日屆滿後，當然消滅。至
      於被上訴人雖於系爭定期租約期限屆滿後，仍向上訴人收
      取使用補償金一事，依據系爭定期租約第14條中段約定「
      承租人未辦裡換約續租仍為使用者，應負損害賠償責任」
      等語，及被上訴人於87年12月31日後固以名稱為「公有房
      地租金及使用補償金違約金利息收入繳款書」向承租人盧
      郭嬋娟收取費用，惟已標明收取項目為「使用補償金」，
      並於備考欄註記「上列使用補償金係依民法不當得利規定
      請求交付，不屬租金性質，不構成租賃關係」等語（原審
      卷84頁、141-155 頁），實與原承租人盧郭嬋娟於系爭定
      期租約期間所繳付之租金不同，此據原審卷附之租金收款
      書即明（原審卷61-83 頁）。故被上訴人於系爭定期租約
      期滿後向上訴人收取之費用，為使用補償金，非屬租金。
      綜上，上訴人辯稱：依據繼承關係而與被上訴人間有不定
      期租賃關係存在，即屬無據。
（二）又據系爭定期租約第14條前段約定：「本租約租期屆滿時
      ，租賃關係即行終止，出租機關不另通知，承租人如有意
      繼續使用應於租期屆滿前1 個月，自動向出租機關申請換
      定租賃契約，否則出租機關視為無意續租」等語，原承租
      人盧郭嬋娟固曾於87年12月24日提出申請，有屏東縣屏東
      市公所88屏市財字第46554 號函在卷可佐（原審卷144 頁
      ），然上開提出申請換定租賃契約之約定不過為原承租人
      另行提出簽訂租約之「要約」，且應於系爭定期租約租期
      屆滿前1 個月提出，尚須待被上訴人表示「承諾」，始生
      租賃關係，而被上訴人迄未為承諾之表示，故被上訴人與
      原承租人盧郭嬋娟於87年12月31日後，就系爭房屋已無租
      賃關係存在，且兩造間於系爭定期租賃關係消滅後，被上
      訴人迄未與上訴人就系爭房屋另行簽訂租賃契約，上訴人
      辯稱兩造間有永久租賃關係云云，殊難採信。至於上訴人
      提出屏東市民代表會第16屆第2 次定期大會通過之議案（
      本院卷87頁），說明得續租經營云云，惟上開議案僅係該
      市民代表會建請被上訴人採納辦理逢甲商場現有商家續租
      經營，被上訴人是否與上訴人再行簽訂租賃契約，仍應由
      被上訴人決定，非謂上開市民代表會建請事項即對被上訴
      人產生拘束力；上訴人另辯稱有優先承租權利，則為被上
      訴人將來出租予第三人時，得對被上訴人主張優先承租問
      題，實與本件判斷兩造間無租賃關係之際，上訴人有無合
      法占有使用權源無涉，上訴人以優先承租為由，主張有權
      占有，即無理由。
（三）被上訴人固曾與第三人於臺灣高等法院臺南分院77年度上
      更(一)字第132 號遷讓房屋事件成立和解，同意該第三人有
      永久承租之不定期租賃關係，有和解筆錄1 件可稽（原審
      卷57頁）。惟按確定判決，除當事人外，對於訴訟繫屬後
      為當事人之繼受人者，及為當事人或其繼受人占有請求之
      標的物者，亦有效力，民事訴訟法第401 條第1 項前段定
      有明文。上訴人或上訴人之被繼承人盧郭嬋娟均非上開訴
      訟事件之當事人，且非當事人之繼受人，即非上開訴訟事
      件既判力所及，上訴人據此而認與被上訴人存有不定期租
      賃關係，容有誤會。
（四）至於上訴人另辯稱：被上訴人已收取使用補償費，兩造有
      使用借貸之關係云云，然使用借貸必係無償，有償則非使
      用借貸，上訴人上開辯詞，亦無理由。
（五）綜上，所有人對於無權占有或侵奪其所有物者，得請求返
      還之；對於妨害其所有權者，得請求除去之；有妨害其所
      有權之虞者，得請求防止之，民法第767 條定有明文。上
      訴人為系爭房屋之現占有人，且無合法占有使用之權源，
      即屬無權占有。從而，被上訴人依據民法第767 條，請求
      上訴人應自系爭房屋遷離並返還系爭房屋，為有理由。上
      訴人辯稱被上訴人提起本件訴訟欠缺權利保護之必要云云
      ，則涉及被上訴人就系爭房屋之管理方式，究是否與被上
      訴人簽訂租賃契約，抑或與第三人為之，均屬被上訴人私
      經濟利益之考量，要難謂被上訴人上開行使權利無保護之
      必要，上訴人上開辯詞，即無可採，併此敘明。
（六）次按無法律上之原因而受利益，致他人受損害者，應返還
      其利益，民法第179 條前段定有明文。上訴人無合法權源
      占用系爭房屋，依社會通常之觀念，將可獲得相當於租金
      之利益而致被上訴人受有損害，被上訴人自得依不當得利
      之法律關係請求上訴人返還相當於租金之利益。被上訴人
      於原審援引土地法第105 條準用同法第97條規定，請求以
      土地及房屋總價年息百分之5 計算，上訴人占有系爭房屋
      每月可獲有相當於租金之不當得利11,596元一情，惟查，
      系爭定期租約第14條既已約定：「租期屆滿之後，承租人
      未經辦理換約續租仍為使用者，應負損害賠償責任，按租
      金計算之方式繳納使用補償金」，且被上訴人於94年度收
      取之使用補償金為每月6,252 元（18,756÷3 ＝6,252）
      ，有使用補償金違約金利息收入繳款書在卷可證（原審卷
      152- 154頁），而95年度收取之數額，則以94年度之金額
      按一定比例提高，並非依據系爭定期租約之租金計算方式
      收取，故原審認被上訴人94年度收取之使用補償金數額可
      為計算被上訴人所受損害之基準，即上訴人每月所獲相當
      於租金之不當得利為6,252 元，並無須適用上開土地法之
      規定，亦無不合。
五、綜據上述，上訴人請求如原審主文第1 、2 項所載，為有理
    由，應予准許。上訴意旨指摘原判決不當，求予廢棄改判，
    為無理由，應予駁回。
六、本件事證已臻明確，兩造其餘攻擊及防禦方法，核與判決結
    果不生影響，不另論述。
七、據上論結，本件上訴為無理由，依民事訴訟法第436 條之1
    第3項 、第449 條第1 項、第78條，判決如主文。
中　　華　　民　　國　　96　　年　　7 　　月　　31　　日
                  民事第二庭   審判長  法 官  阮世賢
                                       法  官 楊文廣
                                       法　官 林孟和
以上為正本，係照原本作成。
不得上訴。
                                       書記官  蔣開屏
中　　華　　民　　國　　96　　年　　7 　　月　　31　　日
